ACORDAO-COMPLETO-2442034

ACÓRDÃO 13941/2020 ATA 43/2020 - SEGUNDA CÂMARA

VISTO, relatado e discutido este processo, em que se apreciam os atos iniciais de concessão de aposentadoria a Maria das Graças Martins de Araújo, Maria Rosália Vargas e Rute Ribeiro de Moraes Castro, ex-servidoras do Centro Federal de Educação Tecnológica de Minas Gerais.
	ACORDAM os ministros do Tribunal de Contas da União, reunidos em sessão da 2ª Câmara, ante as razões expostas pela relatora, e com fundamento nos arts. 71, incisos III e IX, da Constituição Federal de 1988, 1º, inciso V, 39, inciso II, e 45 da Lei 8.443/1992, 1º, inciso VIII, 259, inciso II, e 262 do Regimento Interno, 8º da Resolução TCU 206/2007 e 19, §3º, da Instrução Normativa TCU 78/2018, bem como na Súmula TCU 106, em:
9.1. considerar legais os atos de concessão de aposentadoria a Maria Rosália Vargas e Rute Ribeiro de Moraes Castro e conceder-lhes registro;
9.2. considerar ilegal o ato de concessão de aposentadoria a Maria das Graças Martins de Araújo e negar-lhe registro;
9.3. dispensar a reposição das importâncias indevidamente recebidas de boa-fé por Maria das Graças Martins de Araújo até a data da notificação desta deliberação à unidade jurisdicionada;
9.4. determinar ao Centro Federal de Educação Tecnológica de Minas Gerais, em relação ao ato impugnado, que:
9.4.1. cesse os pagamentos, no prazo de 15 (quinze) dias, a contar da ciência desta deliberação, sob pena de ressarcimento das quantias pagas indevidamente e responsabilização solidária da autoridade competente;
9.4.2. emita novo ato, em que seja suprimida a ilegalidade, no prazo de 30 (trinta) dias, a contar da ciência desta deliberação, e o submeta ao TCU para nova apreciação;
9.4.3. comunique a Maria das Graças Martins de Araújo a deliberação deste Tribunal e a alerte de que o efeito suspensivo proveniente de eventual interposição de recursos no TCU não a eximirá da devolução dos valores indevidamente recebidos após as notificações, em caso de desprovimento dos apelos; e
9.4.4. encaminhe a este Tribunal, no prazo de 30 (trinta) dias, a contar da ciência deste acórdão, cópia do comprovante da data em que a interessada dele tomar conhecimento.

Atos de aposentadoria.

Segunda Câmara

3. Interessadas: Maria Rosália Vargas (CPF XXX.381.846-XX), Maria das Graças Martins de Araújo (CPF XXX.869.776-XX) e Rute Ribeiro de Moraes Castro (CPF XXX.241.506-XX).

13.1. Ministros presentes: Augusto Nardes (na Presidência), Aroldo Cedraz, Raimundo Carreiro e Ana Arraes (Relatora).
13.2. Ministros-Substitutos presentes: Marcos Bemquerer Costa e André Luís de Carvalho.

ANA ARRAES

Adoto como primeira parte do relatório a instrução da Secretaria de Fiscalização de Pessoal, que contou com a anuência de seu corpo dirigente (peças 7 e 8) :
"INTRODUÇÃO
1.	Trata-se de atos de concessão inicial de aposentadoria de Maria das Graças Martins de Araújo, Maria Rosália Vargas e Rute Ribeiro de Moraes Castro, ex-servidores do Centro Federal de Educação Tecnológica de Minas Gerais.
2.	Os atos foram submetidos, para fim de registro, à apreciação do Tribunal de Contas da União (TCU) , de acordo com o art. 71, inciso III, da Constituição Federal. O cadastramento e a disponibilização ao TCU ocorreram por intermédio do Sistema de Apreciação e Registro de Atos de Admissão e Concessões, na forma dos arts. 2º, caput e incisos I a VI, e 4º, caput, da Instrução Normativa - TCU 78/2018.
EXAME TÉCNICO
Ato de Maria das Graças Martins de Araújo
3.	A interessada aposentou-se voluntariamente, com proventos integrais, com base no art. 3º da EC 47/2005. Constatou-se no ato e na ficha financeira Siape (peça 2) da interessada a continuidade do pagamento da rubrica "82375 VENC.BAS.COMP.ART.15 L11091/05", no valor de R$ 179,35, sem a absorção correta, nos termos dos parágrafos 2º e 3º do art. 15 da Lei 11.091/2005.	
4. 	A parcela "VENC. BAS. COMP. ART. 15 L. 11.091/05" refere-se à parcela complementar da remuneração prevista no art. 15 da Lei 11.091/2005, que dispôs sobre o Plano de Carreira dos Cargos Técnico-Administrativos em Educação, no âmbito das Instituições Federais de Ensino. O dispositivo é transcrito parcialmente a seguir:
Art. 15. O enquadramento previsto nesta Lei será efetuado de acordo com a Tabela de Correlação, constante do Anexo VII desta Lei. 
§ 1º.  O enquadramento do servidor na Matriz Hierárquica será efetuado no prazo máximo de    90 (noventa) dias após a publicação desta Lei, observando-se:
 (...) 
§ 2º.  Na hipótese de o enquadramento de que trata o § 1º deste artigo resultar em vencimento básico de valor menor ao somatório do vencimento básico, da Gratificação Temporária - GT e da Gratificação Específica de Apoio Técnico-Administrativo e Técnico-Marítimo às Instituições Federais de Ensino - GEAT, considerados no mês de dezembro de 2004, proceder-se-á ao pagamento da diferença como parcela complementar, de caráter temporário.
 (...) 
§ 3º.  A parcela complementar a que se refere o § 2º deste artigo será considerada para todos os efeitos como parte integrante do novo vencimento básico, e será absorvida por ocasião da reorganização ou reestruturação da carreira ou tabela remuneratória, inclusive para fins de aplicação da tabela constante do Anexo I-B desta Lei.
 (...) (grifos) .
5. 	Essa parcela complementar, portanto, deveria ser absorvida pelos reajustes posteriores.
6. 	Contudo, os arts. 13 da Lei 11.784/2008 e 43 da Lei 12.772/2012 vedaram essa absorção pelos aumentos promovidos por essas leis (escalonados entre maio de 2008 e julho de 2010 e entre março de 2013 e março de 2015) :
Art. 13. A parcela complementar de que tratam os §§ 2º e 3º do art. 15 da Lei nº 11.091, de 12 de janeiro de 2005, não será absorvida por força dos aumentos remuneratórios decorrentes das alterações realizadas na Lei nº 11.091, de 12 de janeiro de 2005, em virtude das alterações impostas pelos arts. 12 e 15 desta Lei (Lei 11.784/2008) .
Art. 43. A parcela complementar de que tratam os §§ 2º e 3º do art. 15 da Lei nº 11.091, de 2005, não será absorvida por força dos aumentos remuneratórios com efeitos financeiros no período de 2013 a 2015 (Lei 11.772/2012) .
7. 	Cabe considerar que a tabela atualmente vigente foi aprovada pela Lei 12.772/2012. Isso considerado, a vedação de absorção pelos reajustes trazidos pelas Leis 11.784/2008 e 12.772/2012 implica, necessariamente, o seguinte: da sua criação até hoje, a única possibilidade de absorção da parcela complementar foi quando da aplicação da tabela do Anexo I-B da Lei 11.091/2005.
8. 	Assim, para verificar a regularidade do pagamento dessa parcela complementar, cabe verificar:
a) 	se a criação da parcela complementar, incluída na ficha financeira de maio de 2005, observou a fórmula de cálculo estabelecida no art. 15, § 2º, da Lei 11.091/2005 (parcela complementar = provento básico de maio de 2005 - provento básico de dezembro de 2004 - GT - GEAT) ;
b) 	se foi correta a absorção quando da aplicação da tabela do Anexo I-B da Lei 11.091/2005, na forma do art. 15, § 3º, da Lei 11.091/2005.
9. 	O quadro a seguir permite maior clareza nessa verificação.
	Mês/ano
	Provento básico (R$) 
	GT (R$
	GEAT (R$) 
	Parcela Complementar (R$) 
	Soma (R$) 

	12/2004
	1.752,74
	262,91
	265,00
	-
	2.280,65

	05/2005
	1.755,01
	-
	-
	525,59
	2.280,60

	01/2006
	2.101,25
	-
	-
	179,35
	2.280,60

	12/2007
	2.420,56
	-
	-
	179,35    
	2.599,91

	04/2008
	2.420,56
	-
	-
	179,35
	2.599,91

10. 	No caso concreto, há que se verificar se a parcela complementar paga atualmente à Sra.  Rosa Lia Franca Vellozo, no valor de R$ 179,35, corresponde ao resíduo existente na data da publicação da MP 431, de 14/5/2008, que interrompeu a absorção da referida parcela.
11. 	De acordo com o § 2º do art. 15 da Lei 11.091/2005, o valor inicial da rubrica "82375 VENC.BAS.COMP.ART.15 L11091/05" deve ser igual ao somatório do vencimento básico, da Gratificação Temporária - GT e da Gratificação Específica de Apoio Técnico-Administrativo e Técnico-Marítimo às Instituições Federais de Ensino - GEAT, considerados no mês de dezembro de 2004, subtraindo-se desse resultado o vencimento básico no momento do enquadramento previsto pela mesma lei.
12. 	Dados extraídos do Siape indicam que em dezembro de 2004 seu provento básico, acrescido da GT e da GEAT, era de R$ 2.280,65.
13. 	Em maio de 2005 (mês da implantação dos novos valores fixados pela Lei 11.091/2005) , o vencimento básico do cargo da servidora foi alterado para R$ 1.755,01, mais a parcela relativa ao vencimento básico complementar da Lei 11.091/2005 (VBC) no valor de R$ 525,59, totalizando R$ 2.280,60, o que demonstra a regularidade do valor inicial da rubrica. 
14. 	Em janeiro de 2006, o vencimento básico passou a R$ 2.101,25 e a rubrica relativa ao vencimento básico complementar foi reduzida para R$ 179,35, totalizando R$ 2.280,60, estando, portanto, de acordo com o disposto no art. 15 da Lei 11.091/2005.
15. 	Em dezembro de 2007, o vencimento básico da inativa foi majorado para R$ 2.420,56, entretanto ela continuou recebendo a rubrica Siape "82375 VENC.BAS.COMP.ART.15 L11091/05", no valor inalterado de R$ 179,35. Assim, para permanecer de acordo com o disposto no art. 15 da Lei 11.091/2005, o VBC deveria ter sido excluído, o que não aconteceu.
16. 	Em abril de 2008, com a edição do "regulamento específico" (cf. art. 15, § 4º) , deu-se a efetivação do enquadramento por nível de capacitação, previsto no inciso III do art. 26 da Lei, enquadramento esse que encerrou a implantação gradual do plano de carreira e, por força do art. 15, § 3º, da norma, também deveria ensejar a absorção da parcela complementar. E esse também é o entendimento do Tribunal (Acórdão 2069/2017-TCU-Primeira Câmara, de relatoria do Ministro Benjamin Zymler) .
17. 	O primeiro acréscimo subsequente, já sem impacto sobre a parcela complementar, apenas ocorreu com a edição da Lei 11.784/2008, cujos efeitos financeiros tiveram início em maio/2008.
18. 	Assim, em abril de 2008, o vencimento básico da ex-servidora foi mantido em R$ 2.420,56, e ela continuou recebendo a rubrica Siape "82375 VENC.BAS.COMP.ART.15 L11091/05", no valor inalterado de R$ 179,35. Entretanto, não havia mais a necessidade do pagamento de resíduo do vencimento complementar à Sra. Maria das Graças Martins de Araújo.
Ato de Maria Rosália Vargas
19.	A ex-servidora aposentou-se voluntariamente, com proventos integrais, com base no art. 3º da EC 47/2005. Constou no ato submetido a exame a continuidade do pagamento da rubrica "82375 VENC.BAS.COMP.ART.15 L11091/05", no valor de R$ 1.692,51. Porém, referido pagamento não mais existe na folha da interessada. Portanto, com fundamento no art. 260, § 4º, do Regimento Interno deste Tribunal, o ato está legal.
Ato de Rute Ribeiro de Moraes Castro
20.	A interessada aposentou-se voluntariamente, com proventos integrais, com base no art. 6º da EC 41/2003.
21.	Não foi constatada nenhuma irregularidade no ato.
CONCLUSÃO
22.	Em razão do exposto, esta Unidade Técnica considera que os atos de Maria Rosália Vargas e Rute Ribeiro de Moraes Castro podem receber a chancela de legalidade e o registro por esta Egrégia Corte, com a ressalva de que o pagamento da parcela VBC, constante do ato da segunda interessada, não mais subsiste.
23.	Quanto ao ato de Maria das Graças Martins de Araújo, deverá ser considerado ilegal, ante a continuidade do pagamento da rubrica "VENC BAS.COMP ART. 15 L11091/05", no valor de R$ 179,35, sem a devida absorção prescrita no § 3º do art. 15 da Lei 11/091/2005. 
24.	Destaque-se que a análise deste processo levou em conta os dispositivos da Resolução TCU 315/2020 e que o ato concessório em favor de Maria das Graças Martins de Araújo completará cinco anos no TCU em 29/02/2021. 
PROPOSTA DE ENCAMINHAMENTO
25.	Ante o exposto, com fundamento nos arts. 71, inciso III, da Constituição Federal, 1o, inciso V, e 39, inciso II, da Lei n. 8.443/1992 e 260, §§ 1o, 2º e 4º, do Regimento Interno do Tribunal de Contas da União, propõe-se:
a) 	considerar LEGAIS e conceder o registro dos atos iniciais de aposentadoria de Maria Rosália Vargas (CPF: XXX.381.846-XX) e Rute Ribeiro de Moraes Castro (CPF: XXX.241.506-XX) , com a ressalva, quanto ao ato da segunda interessada, de que a parcela VBC não mais se faz presente em seus proventos;
b) 	considerar ILEGAL e negar registro do ato inicial de aposentadoria de Maria das Graças Martins de Araújo (CPF: XXX.869.776-XX) ;
c) 	dispensar o ressarcimento das quantias indevidamente recebidas de boa-fé, nos termos da Súmula TCU n. 106;
d) 	determinar ao Centro Federal de Educação Tecnológica de Minas Gerais, com fundamento no art. 45 da Lei 8.443/1992 e no art. 4º, inciso I, da Resolução TCU 315/2020, que:
d.1) 	no prazo de quinze dias, faça cessar os pagamentos decorrentes do ato impugnado por esta Corte, sob pena de responsabilidade solidária da autoridade administrativa omissa, nos termos do art. 262 do Regimento Interno/TCU;
d.2) 	envie, no prazo de trinta dias, pelo Sistema e-Pessoal, com fulcro no art. 19, § 3º, da IN TCU 78/2018, novo ato de concessão de aposentadoria da interessada, livre da irregularidade detectada;
d.3) 	dê ciência, no prazo de 15 (quinze) dias, do inteiro teor desta deliberação à interessada, alertando-a de que o efeito suspensivo proveniente da interposição de eventuais recursos junto ao TCU não a exime da devolução dos valores percebidos indevidamente após a respectiva notificação, caso esses não sejam providos; 
d.4) 	encaminhe ao Tribunal, no prazo de 30 (trinta) dias contados da ciência da decisão, documento apto a comprovar que a interessada tomou conhecimento do acórdão."
2.	Anuindo à proposta da unidade técnica, o representante do Ministério Público junto ao TCU assim se manifestou (peça 9) :
	"Trata-se da apreciação, para fins de registro, de três atos de aposentadoria emitidos pelo Centro Federal de Educação Tecnológica de Minas Gerais. 
2.	A Secretaria de Fiscalização de Pessoal (Sefip) propõe a ilegalidade do ato emitido em favor de Maria das Graças Martins de Araújo, em razão do pagamento da parcela Vencimento Básico Complementar, decorrente do art. 15 da Lei 11.091/2005, não absorvida de acordo com a referida Lei; e a legalidade dos demais atos constantes dos autos, por não apresentarem irregularidades.
3.	De fato, ao instituir a mencionada parcela complementar, observa-se que o art. 15 da Lei 11.091/2005 estabeleceu de forma expressa o seu caráter temporário e que a mesma deveria ser absorvida inclusive pelos aumentos concedidos pela referida Lei, nos seguintes termos:
Art. 15. O enquadramento previsto nesta Lei será efetuado de acordo com a Tabela de Correlação, constante do Anexo VII desta Lei.
 (...) 
§ 2º Na hipótese de o enquadramento de que trata o § 1º deste artigo resultar em vencimento básico de valor menor ao somatório do vencimento básico, da Gratificação Temporária - GT e da Gratificação Específica de Apoio Técnico-Administrativo e Técnico-Marítimo às Instituições Federais de Ensino - GEAT, considerados no mês de dezembro de 2004, proceder-se-á ao pagamento da diferença como parcela complementar, de caráter temporário. (Vide Lei nº 12.772, de 2012) 
§ 3º A parcela complementar a que se refere o § 2º deste artigo será considerada para todos os efeitos como parte integrante do novo vencimento básico, e será absorvida por ocasião da reorganização ou reestruturação da carreira ou tabela remuneratória, inclusive para fins de aplicação da tabela constante do Anexo I-B desta Lei. (Vide Lei nº 12.772, de 2012) 
4.	In casu, observa-se que consta do ato da servidora Maria das Graças Martins de Araújo o valor correspondente a R$ 179,35, a título da referida parcela (peça 3, p. 1) , o qual ainda está sendo pago nos proventos atuais da mesma, conforme se verifica na ficha financeira constante da peça 2. 
5.	No entanto, conforme se verifica na tabela de cálculo elaborada pela Unidade Técnica, à peça 7, p. 2 e 3, a parcela indigitada deveria ter sido totalmente absorvida, considerando os aumentos concedidos no período de maio de 2005 a abril de 2008, o que enseja o julgamento do referido ato pela ilegalidade.
6.	Ante o exposto, este membro do Ministério Público de Contas, em consonância com a Unidade Técnica, entende que o ato de Maria das Graças Martins de Araújo deve ser considerado ilegal e ter seu registro negado; e os demais atos constantes dos autos estão aptos a receberem as chancelas da legalidade, por não apresentarem irregularidades."
	É o relatório.

não há.

Procurador Sérgio Ricardo Costa Caribé.

ATOS DE CONCESSÃO DE APOSENTADORIA. PARCELA COMPLEMENTAR PREVISTA NO ART. 15 DA LEI 11.091/2005. AUSÊNCIA DE ABSORÇÃO PELAS RESTRUTURAÇÕES DE CARREIRA POSTERIORES. ILEGALIDADE DE UM ATO. LEGALIDADE DOS OUTROS DOIS. DETERMINAÇÕES.

APOSENTADORIA (APOS)

Secretaria de Fiscalização de Pessoal - Sefip.

Trata-se dos atos de concessão inicial de aposentadoria a Maria das Graças Martins de Araújo, Maria Rosália Vargas e Rute Ribeiro de Moraes Castro, ex-servidoras do Centro Federal de Educação Tecnológica de Minas Gerais.
A Secretaria de Fiscalização de Pessoal (Sefip) , com o aval do Ministério Público junto ao TCU (MPTCU) , manifesta-se pela ilegalidade do ato de Maria das Graças Martins de Araújo, por haver constatado a manutenção indevida da rubrica "VENC. BAS. COMP. ART. 15 L. 11.091/05", sem a absorção determinada pelo § 3º do art. 15 da Lei 11.091/2005.
Endosso tal conclusão, cujos fundamentos adoto como minhas razões de decidir.
Referida lei, que dispõe sobre o plano de carreira dos cargos técnico-administrativos em educação no âmbito das instituições federais de ensino, previa o enquadramento dos servidores em novas tabelas, bem como o pagamento de diferença, como parcela complementar de caráter temporário, caso o enquadramento resultasse em vencimento básico menor do que o somatório do vencimento básico, da gratificação temporária (GT) e da gratificação específica de apoio técnico-administrativo e técnico-marítimo às Instituições Federais de Ensino (GEAT) , considerados no mês de dezembro de 2004 (art. 15, § 2º) .
A parcela complementar deveria ser considerada como parte integrante do novo vencimento básico e "absorvida por ocasião da reorganização ou reestruturação da carreira ou tabela remuneratória" (art. 15, § 3º) .
Conforme detalhado na tabela constante do item 9 da instrução da unidade técnica (peça 9, fls. 2) , o vencimento básico recebido por Maria das Graças Martins de Araújo em dezembro de 2004, acrescido da GT e da GEAT, era de R$ 2.280,65. Em maio de 2005 - mês da implantação dos novos valores fixados pela Lei 11.091/2005 -, o vencimento básico do cargo da servidora foi alterado para R$ 1.755,01, que, acrescido à parcela relativa ao VBC, no valor de R$ 525,59, totalizou R$ 2.280,60, o que demonstra a regularidade do valor inicial da rubrica. Essa regularidade foi mantida em janeiro de 2006, quando seu vencimento básico passou a R$ 2.101,25 e a rubrica relativa ao VBC foi reduzida para R$ 179,35, totalizando o mesmo valor anterior e estando, portanto, de acordo com o disposto no art. 15 da Lei 11.091/2005.
Em dezembro de 2007, no entanto, a majoração do vencimento básico da inativa para R$ 2.420,56 deveria ter implicado a exclusão da rubrica Siape "82375 VENC.BAS.COMP.ART.15 L11091/05", por ela percebida, o que não ocorreu. Como o somatório dos novos valores das rubricas resultou superior ao somatório do vencimento básico e da GET em dezembro de 2004, configura-se ofensa ao disposto no citado art. 15 do mencionado diploma legal.
Assim, o aludido ato deve ser considerado ilegal.
Em relação aos valores pagos à interessada, sua percepção de boa-fé permite a aplicação da Súmula TCU 106 e a dispensa de devolução.
Por sua vez, devem ser considerados legais os atos de concessão de aposentadoria a Maria Rosália Vargas e Rute Ribeiro de Moraes Castro, nos quais não consta qualquer irregularidade.
Registro, por fim, que os atos foram recebidos no TCU há menos de cinco anos, o que autoriza o prosseguimento do julgamento em atenção ao entendimento perfilhado no Acórdão 587/2011-TCU-Plenário.
	Ante o exposto, VOTO por que seja aprovada a minuta de acórdão que submeto à consideração deste Colegiado.
TCU, Sala das Sessões Ministro Luciano Brandão Alves de Souza, em 1 de dezembro de 2020.
ANA ARRAES 
Relatora